臺灣高等法院刑事判決　　　　　　　 100年度上訴字第3184號
上　訴　人
即　被　告　陳明宏
上列上訴人即被告因違反毒品危害防制條例案件，不服臺灣板橋
地方法院100 年度訴字第1860號，中華民國100 年8 月24日第一
審判決（起訴案號：臺灣板橋地方法院檢察署100 年度毒偵字第
4336號），提起上訴，本院判決如下：
    主  文
上訴駁回。
    理  由
一、按不服地方法院之第一審判決而上訴者，應向管轄第二審之
    高等法院為之；上訴書狀應敘述具體理由；上訴書狀未敘述
    上訴理由者，應於上訴期間屆滿後20日內補提理由書於原審
    法院，逾期未補提者，原審法院應定期間先命補正；第二審
    法院認為上訴書狀未敘述理由或上訴有第362 條前段之情形
    者，應以判決駁回之，但其情形可以補正而未經原審法院命
    其補正者，審判長應定期間先命補正，刑事訴訟法第361 條
    、第367 條分別定有明文。所謂不服第一審判決之具體理由
    ，必係依據卷內既有訴訟資料或提出新事證，指摘或表明第
    一審判決有何採證認事、用法或量刑等足以影響判決本旨之
    不當或違法，而構成應予撤銷之具體事由，始克當之（例如
    ：依憑證據法則具體指出所採證據何以不具證據能力，或依
    憑卷證資料明確指出所為證據證明力之判斷如何違背經驗、
    論理法則）；倘僅泛言原判決認定事實錯誤、違背法令、量
    刑失之過重或輕縱，而未依上揭意旨指出具體事由，或形式
    上雖已指出具體事由，然該事由縱使屬實，亦不足以認為原
    判決有何不當或違法者（例如：對於不具有調查必要性之證
    據，法院未依聲請調查亦未說明理由，或援用證據不當，但
    除去該證據仍應為同一事實認定），皆難謂係具體理由，俾
    與第二審上訴制度旨在請求第二審法院撤銷、變更第一審不
    當或違法之判決，以實現個案救濟之立法目的相契合，並節
    制濫行上訴（最高法院97年度台上字第892 號判決參照）。
    是以上訴人之上訴書狀或補提之上訴理由書，雖有敘述上訴
    理由，惟未具體敘述第一審判決有何違法或不當之情形，即
    與未敘述具體理由無異，其所為之上訴即不符合上訴之法定
    要件。
二、經查，本件原審適用簡式審判程序，並以被告陳明宏於原審
    準備程序及審理時之自白（見原審卷第40頁、第44頁）、被
    告為警查獲時所採集之尿液經送驗結果呈嗎啡及甲基安非他
    命陽性反應，有臺灣檢驗科技股份有限公司UL/2011/000000
    00號濫用藥物檢驗報告，及新北市政府警察局板橋分局偵辦
    毒品危害防制條例案件被移送人姓名及代碼對照表在卷可佐
    （見偵查卷第27頁、第56頁），另扣案不明白色物品包經送
    鑑定結果，檢出甲基安非他命成分（淨重0.3780公克，取樣
    0.0002公克鑑驗用罄，剩餘0.3778公克），亦有交通部民用
    航空局航空醫務中心100 年7 月15日航藥鑑字第1003736 號
    毒品鑑定書在卷可佐（見原審卷第33頁）等情為據，認定被
    告明知海洛因、甲基安非他命係屬毒品危害防制條例第2 條
    第2 項第1 款、第2 款所定之第一級、第二級毒品，不得持
    有、施用，竟基於同時施用第一級毒品海洛因及第二級毒品
    甲基安非他命之犯意，於100 年6 月15日下午6 時許，在新
    北市○○區○○路某處，以放置海洛因及甲基安非他命於玻
    璃球內燒烤而吸食煙霧之方式，同時施用海洛因及甲基安非
    他命1 次（公訴檢察官於原審審理蒞庭時當庭更正犯罪事實
    為同時施用第一、二級毒品）。嗣被告於100 年6 月16日凌
    晨3 時40分許，在新北市○○區○○路與土城區○○路交界
    口為警盤查時，主動交出甲基安非他命1 包（淨重0.3780公
    克，取樣0.0002公克鑑驗用罄，剩餘0.3778公克），並經警
    採尿送驗結果，呈嗎啡及甲基安非他命陽性反應，足見被告
    確有上揭同時施用毒品之犯行。另說明被告前因施用毒品案
    件經送觀察、勒戒後，認無繼續施用毒品之傾向，經臺灣板
    橋地方法院檢察署檢察官以88年度偵字第2682號、第5338號
    及88年度偵緝字第219 號為不起訴處分確定；又因施用毒品
    案件經送觀察、勒戒後，認有繼續施用毒品之傾向，令入戒
    治處所施以強制戒治，於89年3 月10日停止戒治，於89年10
    月13日戒治期滿，此次施用毒品犯行另經臺灣士林地方法院
    以88年度訴字第586 號判處有期徒刑7 月、有期徒刑4 月，
    應執行有期徒刑10月確定，嗣經同院以89年度聲字第1159號
    裁定免其刑之執行；又因施用毒品案件，經臺灣板橋地方法
    院以99年度訴字第794 號判處有期徒刑7 月、有期徒刑4 月
    ，應執行有期徒刑10月，迭經本院以99年度上訴字第2341號
    、最高法院以99年度台上字第8061號駁回上訴確定；再因施
    用毒品案件，分別經臺灣士林地方法院以100 年度審訴字第
    14號判處有期徒刑1 年、以100 年度審訴字第93號判處有期
    徒刑10月確定，有本院被告前案紀錄表在卷可佐，其因已於
    「5 年內再犯」，顯見其再犯率甚高，原實施觀察、勒戒或
    強制戒治，已無法收其實效，即應依該條例第10條追訴、處
    罰。復說明被告施用第一級毒品、第二級毒品所為，係犯毒
    品危害防制條例第10條第1 項之施用第一級毒品罪、同條第
    2 項之施用第二級毒品罪。被告持有海洛因及甲基安非他命
    之低度行為，應為施用毒品之高度行為所吸收，不另論罪。
    被告係同時放置海洛因與甲基安非他命於玻璃球內燒烤而吸
    食煙霧之方式施用毒品，其以一個施用毒品行為同時觸犯上
    開2 罪，為想像競合犯，應依刑法第55條規定從一重之施用
    第一級毒品罪處斷，起訴書雖認被告係分別施用第一級毒品
    海洛因、第二級毒品甲基安非他命，應予分論併罰，惟業據
    公訴人於原審更正被告係於上揭時地，同時施用海洛因及甲
    基安非他命，為想像競合犯，爰依其更正併為審酌。復敘明
    被告於上揭時地為警盤查時，主動交付扣案之甲基安非他命
    1 包，並於警詢中坦承施用甲基安非他命犯行，有其警詢筆
    錄在卷可憑，足認被告係對於未發覺之犯罪為自首而受裁判
    ，符合自首要件，依刑法第62條前段規定減輕其刑。並審酌
    被告前有多次施用毒品之犯罪紀錄，竟仍不知戒除毒癮，繼
    續施用毒品，惟其所為係對自己身體之殘害，對於他人法益
    尚無直接之侵害，兼衡其犯罪之動機、手段、生活狀況、專
    科肄業之智識程度及犯罪後坦承犯行之態度等一切情狀，量
    處如主文所示之刑，暨敘明扣案米黃色結晶1 包（淨重0.37
    80公克，取樣0.0002公克鑑驗用罄，剩餘0.3778公克），為
    第二級毒品甲基安非他命，有交通部民用航空局航空醫務中
    心100 年7 月15日航藥鑑字第1003736 號毒品鑑定書附卷可
    憑，應依毒品危害防制條例第18條第1 項前段規定，沒收銷
    燬之，又包裝上開甲基安非他命之外包裝袋1 只（並非不可
    與毒品分離，係用於包裹毒品，防止其裸露、潮濕，便於攜
    帶施用），係被告所有，且係供其施用毒品所用之物，爰依
    刑法第38條第1 項第2 款規定宣告沒收等情，均已詳敘其所
    憑證據、認定理由及量刑之依據，從形式上觀察，並無任何
    採證、認事用法、量刑之不當或違法。
三、本件上訴人即被告陳明宏不服原判決提起上訴，其上訴理由
    略以：被告前因施用毒品曾受觀察勒戒及受強制戒治，於89
    年3 月10日停止戒治，89年10月13日戒治期滿，同時經臺灣
    士林地方法院以88年度訴字第586 號判處有期徒刑7 月、有
    期徒刑4 月，定應執行有期徒刑10月確定，嗣經同法院以89
    年度聲字第1159號裁定免除其刑，迨至99年間始再犯施用毒
    品罪，經臺灣板橋地方法院以99年度訴字第794 號判處有期
    徒刑7 月、有期徒刑4 月，應執行有期徒刑10月，則被告於
    100 年6 月15日再犯本案時已逾5 年，原審未查，認被告本
    案所犯係於前案觀察勒戒或強制戒治執行完畢釋放後5 年內
    再犯，原判決理由與事實不符，被告實難甘服云云。
四、按觀察、勒戒或強制戒治執行完畢釋放後，5 年內再犯施用
    第一、二級毒品之罪者，檢察官應依法追訴，毒品危害防制
    條例第23條第2 項定有明文。又施用第一、二級毒品為犯罪
    行為，毒品危害防制條例第10條定有處罰明文。故施用第一
    、二級毒品者，依前揭規定本應科以刑罰。惟基於刑事政策
    ，對合於一定條件之施用者，則依同條例第20條、第23條之
    規定，施以觀察、勒戒及強制戒治之保安處分。又毒品危害
    防制條例於92年7 月9 日修正公布，自93年1 月9 日起施行
    ，其中第20條、第23條將施用毒品之刑事處遇程序，區分為
    「初犯」及「5 年內再犯」、「5 年後再犯」，依其立法理
    由之說明：「初犯」者，經觀察、勒戒或強制戒治後，應為
    不起訴處分或不付審理之裁定；經觀察、勒戒或強制戒治執
    行完畢釋放後，「5 年內再犯」者，因其再犯率甚高，原實
    施之觀察、勒戒及強制戒治既已無法收其實效，爰依法追訴
    或裁定交付審理。至於經觀察、勒戒或強制戒治執行完畢釋
    放後，「5 年後再犯」者，前所實施之觀察、勒戒或強制戒
    治已足遮斷其施用毒品之毒癮，為期自新及協助斷除毒癮，
    仍適用「初犯」規定，先經觀察、勒戒或強制戒治之程序。
    從而依該修正後之規定，僅限於「初犯」及「5 年後再犯」
    二種情形，始應先經觀察、勒戒或強制戒治程序。倘被告於
    5 年內已再犯，經依法追訴處罰，縱其第3 次（或第3 次以
    上）再度施用毒品之時間，在初犯經觀察、勒戒或強制戒治
    執行完畢釋放5 年以後，已不合於「5 年後再犯」之規定，
    且因已於「5 年內再犯」，顯見其再犯率甚高，原實施觀察
    、勒戒或強制戒治，已無法收其實效，即應依該條例第10條
    處罰。至於第3 次（或第3 次以上）施用毒品之時間，是否
    宜有期間限制？以多久為適宜？則分屬刑事政策、專門醫學
    之範圍，非審判機關所能決定，有待循立法途徑解決（最高
    法院97年度第5 次刑事庭會議參照，其決議之法律問題提案
    內容：「毒品危害防制條例於92年7 月9 日修正公布，自93
    年1 月9 日起施行，則被告於毒品危害防制條例修正前，初
    犯施用毒品罪，又於5 年內第2 次再犯，經依修正前毒品危
    害防制條例規定，追訴處罰同時並施以強制戒治，嗣於毒品
    危害防制條例修正公布並施行後，第2 次強制戒治期滿5 年
    後，第3 次再犯施用毒品罪，被告是否應依毒品危害防制條
    例第10條規定處罰？」）。本案被告前經執行觀察勒戒後，
    認無繼續施用毒品之傾向，經臺灣板橋地方法院檢察署檢察
    官於88年3 月17日以88年度偵字第5338號、88年度偵緝字第
    219 號、88年度偵字第2682號為不起訴處分確定，又於前揭
    觀察勒戒執行完畢釋放後5 年內之88年間再犯施用第一、二
    級毒品案件，經臺灣士林地方法院以88年度訴字第586 號判
    處有期徒刑7 月、有期徒刑4 月，應執行有期徒刑10月確定
    ，有本院被告前案紀錄表附卷足參，其後此宣告刑雖經臺灣
    士林地方法院以89年度聲字第1159號裁定免其刑之執行，但
    仍無解其在觀察勒戒執行完畢釋放後5 年內再度施用毒品之
    事實。且被告嗣再因多次施用毒品案件，均經判刑確定，再
    犯本件施用毒品犯行，業如前述。本件犯行距前揭初次觀察
    勒戒執行完畢釋放後雖逾5 年，惟與毒品危害防制條例第20
    條第3 項所定「5 年後再犯」之立法意旨不符，仍應予以追
    訴、處罰，被告僅擷取卷內片段資料為其上訴理由，然此業
    經原審於判決內詳敘其認定之理由。核被告之上訴意旨，要
    係就原審依職權調查認定之事項反覆爭執，不能認為已經依
    據卷內既有訴訟資料或提出新事證，指摘或表明第一審判決
    有何採證認事、用法或量刑等足以影響判決本旨之不當或違
    法，要難謂其上訴書狀已經敘述具體之理由。揆諸上開規定
    及說明，本件被告上訴顯無具體理由而不合法定程式，應予
    駁回，並不經言詞辯論為之。
五、據上論結，應依刑事訴訟法第367 條前段、第372 條，判決
    如主文。
中    華    民    國   100    年    10    月    31    日
                  刑事第四庭  審判長法  官  楊貴雄
                                    法  官  孫惠琳
                                    法  官  邱滋杉
以上正本證明與原本無異。
如不服本判決，應於收受送達後10日內向本院提出上訴書狀，其
未敘述上訴之理由者，並得於提起上訴後10日內向本院補提理由
書狀（均須按他造當事人之人數附繕本）。
                                    書記官  劉貞達
中    華    民    國   100    年    10    月    31    日